【裁判字號】    96,訴,1676
【裁判日期】    970612
【裁判案由】    分割共有物
【裁判全文】
臺灣高雄地方法院民事判決              96年度訴字第1676號
原      告  戊○○
被      告  丁○○
            乙○○
            甲○○
            丙○○
兼前三人共
同訴訟代理
人          陳志峰
當事人間分割共有物事件，本院於民國97年5 月29日言詞辯論終
結，判決如下：
  主  文
兩造共有坐落高雄縣仁武鄉○○○段第二四九之六地號，地目旱
、面積九千二百七十二平方公尺之土地，應予原物分割。其分割
方法為：如附圖二所示編號A 部分面積一千八百二十九平方公尺
之土地分歸被告丁○○所有；如附圖二所示編號B 部分面積一千
八百二十九平方公尺之土地分歸原告所有；如附圖二所示編號C
部分面積五千六百一十四平方公尺之土地分歸由被告乙○○、丙○○、甲○○、陳志峰按各四分之一比例保持共有。
訴訟費用由原告負擔百分之二十、被告丁○○負擔百分之二十、
被告乙○○、丙○○、甲○○、陳志峰各負擔百分之十五。
  事實及理由
一、原告起訴主張：坐落高雄縣仁武鄉○○○段第249 之6 地號
    （地目旱、面積9272平方公尺）之土地（下稱系爭土地）為
    兩造按如附表所示之應有部分比例共有，又系爭土地並無不
    分割之協議，且依其物之使用目的亦無不能分割之情形，經
    原告就系爭土地為分割之請求，仍無法於起訴前達成協議，
    爰依民法第823 條第1 項、第824 條第2 項規定提起本件訴
    訟，請求分割共有物。並聲明：請求依如附表方案甲所示之
    方法為原物分配。
二、被告丁○○則稱：同意原告提出之分割方案。
三、被告乙○○、丙○○、甲○○、陳志峰則均稱：原告固表示
    希望所分得土地能與249 之7 地號之道路接觸面較寬，而主
    張附表方案甲之分割方案，但249 之7 地號土地係台灣糖業
    股份有限公司（下稱台糖公司）所有，目前遭兩造佔用耕種
    中，並非馬路，且若依原告主張即附圖一之分配位置，被告
    乙○○等四兄弟所分得保持共有部分土地（附圖一編號C）
    之西北側將造成幾近三角形之畸零地，將難以地盡其用且灌
    溉不便，故請求依如附表方案乙所示之方法為原物分配，使
    各共有人分得之土地較為完整等語，資為抗辯。
四、按各共有人得隨時請求分割共有物，而分割之方法不能協議
    決定者，法院得因任何共有人之聲請命為分配，民法第823
    條第1 項前段、第824 條第2 項分別定有明文。本件原告主
    張系爭土地為兩造按如附表所示之應有部分比例所共有，且
    無不為分割之約定，及系爭土地亦無使用目的上不能分割之
    情事，惟兩造於起訴前無法達成分割協議等情，業據其提出
    與所述相符之土地登記謄本（96年度雄調字第19號卷第8 、
    9 頁）、地籍圖謄本（上揭雄調字卷第6 頁）、調解不成立
    之96年度雄調字第19號調解程序筆錄等件為證；並經本院履
    勘現場屬實，有96年3 月19日、96年8 月17日勘驗筆錄（上
    揭雄調字卷第34頁，本院卷第23、24頁）、現場照片3 張（
    上揭雄調字卷第39頁）及系爭土地之航照圖（本院卷第104
    頁）附卷可參；且系爭土地之都市計畫案名為「澄清湖特定
    區」，土地使用分區名稱為「農業區」，此有高雄縣仁武鄉
    公所土地使用分區證明書（本院卷第7 頁）在卷可稽，故系
    爭土地不受農業發展條例有關耕地分割之限制，堪信原告前
    開之主張為真實。是原告本於共有人之資格，訴請裁判分割
    系爭土地，於法自屬有據。
五、次按「分割共有物時，法院應參酌當事人之聲明、共有物之
    性質、經濟效用及全體共有人利益等公平決之。再者分割共
    有物係以消滅共有關係為目的，故法院於裁判分割共有土地
    時，除該土地內之部分土地因使用目的不能分割（如共同使
    用之道路）或部分共有人明示願維持共有關係等情形外，即
    應將土地分配予各共有人單獨所有，不得創設新的共有關係
    。且分割共有物除兼顧土地現有使用狀況，使盡可能不拆除
    現有建物外，仍應斟酌土地利用效益、當事人意願、共有物
    之使用情形、經濟效用及全體共有人之利益等情形而為適當
    及公平、合理之分割。」，最高法院69年台上字第1831號判
    例意旨參照。經查：
  (一)系爭土地略呈東、西向長形不規則狀走向，北側緊鄰被告乙○○、丙○○、甲○○、陳志峰共有之同段第249 之2 地號
    土地（地目旱），及他人所有之同段第249 地號（地目旱）
    、第248 之3 地號（地目原）土地，西北側及西南側則均鄰
    原告與其兄即被告丁○○共有之同段第248之9、248之8、24
    9 之13地號土地（地目均為旱），西側為他人農地，南側則
    有台糖公司名下之同段第249 之7 地號土地（地目旱）與寬
    約6 米之產業道路橫山巷相隔，而台糖公司所有之同段第24
    9 之7 地號土地現遭兩造佔用耕種中，週遭經濟商業並不發
    達，及系爭土地除在中間區域（即附圖一與附圖二編號C之
    西側）有經被告乙○○、丙○○、甲○○、陳志峰四兄弟之
    先父同意，現為他人使用之墳墓二座，與鐵皮屋工寮一座外
    ，其餘部分仍供農作使用，其上並無其他建築物或地上物存
    在等情，業據本院會同高雄縣仁武地政事務所之地政人員履
    勘現場查明屬實，並據兩造陳明在卷（本院卷第91頁背面）
    ，且有勘驗筆錄、高雄縣仁武地政事務所96年5 月29日仁地
    所二字第0960004613號函暨所附就系爭土地上墳墓所在位置
    測量後所繪製之複丈成果圖（上揭雄調字卷第59頁）、97年
    5 月9 日仁地所一字第0970004373號函暨所附航照圖（本院
    卷第104 頁）及現場之墳墓、鐵皮屋照片共3 張（上揭雄調
    字卷第39頁）、高雄縣仁武鄉○○○段第248 之3 、248 之
    8 、248 之9 、248 之10、249 、249 之2 、249 之7 、24
    9 之12、249 之13地號之土地登記謄本（本院卷第46至56頁
    ）在卷可稽。
  (二)原告固以所分得土地應與同段第249 之7 地號之道路接觸面
    較寬為由，而認被告所提附表方案乙之分割方式，將使其所
    分得土地與同段第249 之7 地號之道路接觸面變窄，故請求
    依附表方案甲所示之方法為原物分配，始為公允云云。然系
    爭土地依原告主張如附表方案甲所示之面積、位置為分割後
    ，將致附圖一編號C 之西北側呈一幾近三角形之土地；又同
    段第249 之7 地號土地係台糖公司所有（地目旱），屬澄清
    湖特定區計畫土地，使用分區為「農業區」，目前尚無規劃
    為「計畫道路」時程，此有高雄縣政府建設處97年1 月25日
    建處都字第0970001112號函（本院卷第60頁）及同段第249
    之7 地號之土地登記謄本（本院卷第54頁）在卷可稽，且現
    為兩造佔用耕種中，業如前述；則同段第249 之7 地號既非
    屬道路用地，並斟酌系爭土地於兩造分割後之格局完整性，
    是認原告主張如附表方案甲之分割方式，並非妥適，而不可
    採。
  (三)被告乙○○、丙○○、甲○○、陳志峰等四兄弟另表示系爭
    土地分割後，願按渠等應有部分比例就分得部分保持共有，
    且為達地盡其用且使灌溉便利，故請求依如附表方案乙所示
    之方法為原物分配等語。經查：系爭土地依被告乙○○、丙○○、甲○○、陳志峰主張如附表方案乙所示之面積、位置
    為分割後，各成一梯形、南北向不規則狀長條形、東西向不
    規則狀長條形土地；且依高雄縣仁武地政事務所97年5 月9
    日仁地所一字第0970004373號函暨所附航照圖（本院卷第10
    4 頁），原告分得如附圖二編號B 土地之西南側即鄰原告與
    其兄（被告丁○○）共有之同段第249 之13地號土地，而同
    段第249 之13地號土地之東南側又直接面鄰橫山巷，被告乙○○、丙○○、甲○○、陳志峰所共同分得之附圖二編號C
    土地之東南側亦面臨橫山巷，故各共有人分得土地有關對外
    聯絡之便利性已兼顧；另系爭土地除在中間區域（即附圖二
    編號C 之西側）有經被告乙○○、丙○○、甲○○、陳志峰
    四兄弟之先父同意，現為他人使用之墳墓二座，與鐵皮屋工
    寮一座外，其上並無其他建築物或地上物存在，是依被告乙○○四兄弟所提分割方案，渠等均可繼續管理坐落系爭土地
    上之墳墓及鐵皮屋工寮，已有考量系爭土地之實際使用現狀
    ；又原告於96年8 月17日本院至系爭土地勘驗時陳稱：伊所
    分得土地緊鄰同段第249 之7 地號部分，應留約6 公尺至8
    公尺之路寬等語（本院卷第24頁），而依被告乙○○四人所
    主張如附表方案乙之分割方式，以比例尺1 ／1200換算附圖
    二編號B （分歸原告取得部分）與同段第249 之7 地號接觸
    面之寬度，約為9.6 公尺，亦已大於原告上開所述應留之面
    寬。是本院審酌兩造之分割意願、土地現況、格局之完整性
    、通行有無障礙、經濟效用及全體共有人之利益等具體情狀
    ，參諸前開判例意旨，足認系爭土地依如附表方案乙所示之
    面積、位置為分割，應屬適當公允，並有利土地融通及增進
    經濟利益。
六、綜上所述，原告為系爭土地之共有人，系爭土地並無因使用
    目的不能分割或契約訂有不能分割期限等情事，兩造復無法
    於起訴前進行協議分割，從而，原告本於民法第82 3條第1
    項前段之規定提起本訴，請求准予分割，為有理由，爰判決
    如主文所示。
七、末按分割共有物之訴實質上並無所謂何造勝訴敗訴之問題，
    是以如將訴訟費用完全命形式上敗訴之被告負擔，實欠公允
    。本院審酌兩造各自因本件訴訟所得到之利益，認本件之訴
    訟費用，應由兩造各以與應有部分相當之比例分擔，亦即原
    告負擔百分之20、被告丁○○負擔百分之20、被告乙○○、
    丙○○、甲○○、陳志峰各負擔百分之15，始為妥適，亦予
    指明。
八、據上論結，原告之訴為有理由，依民事訴訟法第80條之1 ，
    判決如主文。
中    華    民    國    97    年    6     月    12    日
                  民事第四庭  審判長法  官  黃國川
                                    法  官  黃宣撫
                                    法  官  郭瓊徽
上正本係照原本作成。
如不服本判決，應於送達後20日內，向本院提出上訴狀並表明上
訴理由，如於本判決宣示後送達前提起上訴者，應於判決送達後
10日內補提上訴理由書（須附繕本）。
中    華    民    國    97    年    6     月    12    日
                                    書記官  邱秋珍
附表
┌───┬──────┬──────────────┬───────────────┐
│系爭土│系爭土地之左│方案甲：原告主張各共有人分配│方案乙：被告乙○○、甲○○、陳│
│地共有│揭共有人應有│位置之附圖一代號（面積單位：│志峰、丙○○主張各共有人分配位│
│人    │部分比例    │平方公尺）                  │置之附圖二代號（面積單位：平方│
│      │            │                            │公尺）                        │
├───┼──────┼──────────────┼───────────────┤
│戊○○│9560分之1886│附圖一編號B（面積1829）     │附圖二編號B（面積1829）       │
├───┼──────┼──────────────┼───────────────┤
│丁○○│9560分之1886│附圖一編號A（面積1829）     │附圖二編號A（面積1829）       │
├───┼──────┼──────────────┼───────────────┤
│乙○○│38240 分之  │與丙○○、甲○○、陳志峰各按│與丙○○、甲○○、陳志峰各按  │
│      │5788        │其等應有部分比例就附圖一編號│其等應有部分比例就附圖二編號C │
│      │            │C（ 面積5614）保持共有      │（面積5614）保持共有          │
├───┼──────┼──────────────┼───────────────┤
│丙○○│38240 分之  │與乙○○、甲○○、陳志峰各按│與乙○○、甲○○、陳志峰各按  │
│      │5788        │其等應有部分比例就附圖一編號│其等應有部分比例就附圖二編號C │
│      │            │C（ 面積5614）保持共有      │（面積5614）保持共有          │
├───┼──────┼──────────────┼───────────────┤
│甲○○│38240 分之  │與乙○○、丙○○、陳志峰各按│與乙○○、丙○○、陳志峰各按  │
│      │5788        │其等應有部分比例就附圖一編號│其等應有部分比例就附圖二編號C │
│      │            │C（ 面積5614）保持共有      │（面積5614）保持共有          │
├───┼──────┼──────────────┼───────────────┤
│陳志峰│38240 分之  │與乙○○、丙○○、甲○○各按│與乙○○、丙○○、甲○○各按  │
│      │5788        │其等應有部分比例就附圖一編號│其等應有部分比例就附圖二編號C │
│      │            │C（ 面積5614）保持共有      │（面積5614）保持共有          │
└───┴──────┴──────────────┴───────────────┘


司法院資訊處製作；財團法人民間司法改革基金會備份。
